臺灣高等法院臺中分院刑事判決
111年度上易字第839號

上  訴  人  
即自訴人    劉尹涓


自訴代理人  林更祐律師
            邱宇彤律師
被      告  游允誠


上列自訴人因被告詐欺等案件，不服臺灣臺中地方法院110年度
自更一字第3號中華民國111年7月13日第一審判決，提起上訴，
本院判決如下：
    主  文
上訴駁回。
    理  由
一、上訴意旨詳如附件所示。
二、上訴人即自訴人劉尹涓（下稱自訴人）自訴意旨略以：被告
    游允誠（下稱被告）於民國107年4月20日，明知債務已清償
    之情形下，以「兩造均為游少涵之法定繼承人，游少涵已於
    103年6月23日過世，游少涵遺留債務新臺幣（下同）340萬5
    507元未清償，依民法第1138條規定，前開債務應由兩造平
    均繼承，惟因被告不肯負擔，原告為利害關係人，一次清償
    336萬9057元，請求被告負擔一半之債務。爰依民法第312條
    、不當得利之法律關係，請求法院擇一為有利判決等語。並
    聲明：被告應給付原告165萬元，及自本件支付命令送達之
    翌日起（自訴狀誤載為起訴狀繕本送達翌日起）至清償日止
    ，按年息5%計算之利息。」為由向原審法院聲請核發支付命
    令，經自訴人發現而聲明異議後，轉為同法院107年度訴字
    第1971號清償債務事件，被告於該件訴訟中所憑理由亦為「
    代為清償游少涵生前以臺中市○區○○路000號房地向國泰世華
    銀行設定抵押之房屋貸款」，更於訴訟期間向同法院隱瞞自
    訴人已實際上搬離戶籍地等情，以致原審法院於訴訟期間仍
    將開庭通知及判決書寄存送達於自訴人原來之戶籍地，致自
    訴人因未能收受法院送達訴訟文書，而無從為適當之訴訟行
    為。被告於原審法院107年度訴字第1971號清償債務事件主
    張代游少涵清償其生前以臺中市○區○○路000號房地向國泰世
    華銀行設定抵押之房屋貸款債務，係以經清償而消滅之債務
    反覆提起訴訟，妨礙法院發現真實，更致法院發生錯誤，作
    成對自訴人不利之錯誤判決，使自訴人背負本不應負擔之債
    務。嗣被告待前開判決確定後，再以該確定判決向原審法院
    聲請強制執行，該院執行處公務員因被告聲請而將不實債權
    登載於該院109年度司執四字第29126號執行命令對自訴人強
    制執行，足生損害於自訴人及該院對支付命令及執行命令核
    發之正確性，而自訴人為避免己身財產遭強制執行拍賣，已
    分別於109年9月30日（自訴狀誤載為109年9月31日）及109
    年12月1日向原審法院民事執行處109年度司執字第29126號
    執行案件對被告再次清償17,887元及1,880,423元。因認被
    告涉犯刑法第339條第1項之詐欺取財罪嫌、同法第216條、2
    14條行使使公務員登載不實之公文書罪嫌等語。
三、原判決意旨略以：
  ㈠被告於107年4月20日以：被告及自訴人均為游少涵（於103年
    6月23日過世）之法定繼承人，被告代為清償之游少涵遺留
    債務340萬元，自訴人應負擔一半即165萬元為由，請求自訴
    人應給付被告165萬元，及自本件支付命令送達之翌日起至
    清償日止，按年息5%計算之利息，並聲請原審法院核發支付
    命令。該院於107年5月3日核發107年度司促字第9933號支付
    命令後，自訴人於107年5月17日對前開支付命令提出異議，
    故被告支付命令之聲請視為起訴，復轉為該院107年度訴字
    第1971號清償債務事件，並因自訴人經合法通知未到庭，前
    開事件於107年8月7日一造辯論終結，該院於107年8月27日
    判決自訴人應給付被告165萬元及利息，並於107年10月3日
    判決確定。又自訴人於109年9月30日及109年12月1日向原審
    法院民事執行處109年度司執字第29126號執行案件清償17,8
    87元及1,880,423元，上開清償債務執行事件終結等情，經
    原審調閱上開事件全案卷宗查核無訛，並有該院民事執行處
    109年12月3日撤銷執行命令通知、109年度民執字第3376號
    案款收據（見自字第11號卷第103至104、243頁）在卷可參
    ，首堪認定。
  ㈡原審法院107年度訴字第1971號民事判決係以被告於該事件中
    主張之事實，業據其提出與所述相符之戶籍謄本、死亡證明
    書、國泰世華銀行放款結欠餘額證明書、取款憑證及還款收
    據、繼承系統表、財政部中區國稅局遺產稅免稅證明書等為
    證，故認其主張為真實，是以，法院係綜合卷內證據審理後
    ，予以判斷並認定被告於該事件所主張之事實。從而，縱使
    被告有自訴人自訴所稱明知債務已清償，復向法院施用詐術
    而提起訴訟請求自訴人給付之行為，而認被告所為係訴訟詐
    欺，涉犯刑法第339 條第1項詐欺取財罪，惟被告施用詐術
    之對象既是法院，而非自訴人，自訴人即非直接被害人，亦
    即，自訴人自訴之犯罪事實，被告行為所直接侵害者乃係國
    家就司法裁判之正確性，要屬國家法益，雖自訴人認被告所
    為致其因此受有財產損害，亦係因法院採認被告之主張所致
    ，自訴人僅屬間接被害人，即難謂其有提起自訴之權。
　㈢至自訴意旨雖認被告所為尚涉犯刑法第216條、214條行使使
    公務員登載不實之公文書罪，且與刑法第339條第1項詐欺取
    財罪為想像競合犯之一罪關係，應論以刑法第339條第1項之
    罪。惟被告涉犯刑法第339條第1項之罪部分不得提起自訴，
    業如前述，且與刑法第216條、214條之罪相較為較重之罪，
    依刑事訴訟法第319 條第3項但書規定，自訴意旨認被告涉
    犯刑法第216條、214條行使使公務員登載不實之公文書罪部
    分，亦不得提起自訴。
　㈣綜上，依刑事訴訟法第334條規定，諭知不受理之判決等語。
四、本院的判斷：
　㈠不得提起自訴而提起者，應諭知不受理之判決；對於原審諭
    知不受理之判決上訴時，第二審法院認其為無理由而駁回上
    訴，得不經言詞辯論為之，刑事訴訟法第334 條、第 372條
    分別定有明文。再同法第319 條規定：「犯罪之被害人得提
    起自訴」，其所稱「犯罪之被害人」，係指犯罪之「直接」
    被害人而言，但在侵害國家法益或社會法益兼有侵害個人法
    益之犯罪，個人是否為直接被害人，應由審判法院依具體個
    別犯罪事實認定之。但此所謂直接被害之人，係指其法益因
    犯罪行為而直接受到損害而言，亦即其法益被侵害必須與行
    為人之犯罪行為具有直接因果關係，始足當之；若其法益是
    否被侵害，尚須視其他人之行為而定，或自訴人所指被告之
    犯罪行為，對於其被侵害之法益僅具有間接影響，而無直接
    因果關係者，均非上開所謂直接被害人，自不得對被告提起
    自訴（最高法院110年度台上字第4469號判決參照）。又以
    不實之事實向法院提起民事訴訟，係向法院施用詐術，並非
    向自訴人施用詐術，自訴人並非直接被害人。自訴人既非直
    接被害人，依法即不能提起本件自訴（最高法院80年度台上
    字第4983號判決可資參照）。
　㈡本院綜合本案全部卷證查核結果，自訴人提起自訴，她指訴
    的情節，是被告以前述不實的事實向原審法院提起民事訴訟
    ，被告的行為是向原審法院施用詐術，並非向自訴人施用詐
    術，依照上開說明，自訴人並非她自訴被告犯罪的直接被害
    人，原審因認自訴人就詐欺取財部分並非本案犯罪之直接被
    害人，依法自不得提起自訴；又詐欺取財部分既不得提起自
    訴且為較重之罪，則自訴之行使使公務員登載不實之公文書
    部分，依刑事訴訟法第319條第3項但書規定，亦不得提起自
    訴，而認自訴人自訴顯非合法，依刑事訴訟法第334 條之規
    定諭知不受理之判決，認事用法核無違誤。自訴人所執前詞
    提起上訴，難予採取，其上訴為無理由，應予駁回，並不經
    言詞辯論為之。
據上論結，應依刑事訴訟法第368 條、第372 條，判決如主文。
中　　華　　民　　國　　111 　年　　9 　　月　　28　　日
                  刑事第四庭    審判長法　官  蔡名曜
　　　       　　 　　　　　　　　    法　官  林宜民   
 　　　　　　      　　　　　　　　   法　官  鄭永玉    
以上正本證明與原本無異。       
不得上訴。
                                      書記官  林姿妤
　　　　　　　　　　　　　　　 
中　　華　　民　　國　　111 　年　　9 　　月　　28　　日